【裁判字號】    97,自,42
【裁判日期】    980304
【裁判案由】    詐欺
【裁判全文】
臺灣板橋地方法院刑事判決                97年度自字第42號
自  訴  人  丙○○
代  理  人  陳昆明律師
被      告  乙○○原名：楊春.
選任辯護人  呂翊丞律師
上列被告因詐欺等案件，經自訴人提起自訴，本院判決如下：
    主  文
乙○○無罪。
    理  由
一、自訴意旨略以：被告乙○○與自訴人丙○○及案外人甲○○
    ，原係址設臺北縣樹林市○○街六十七巷十一號晁豐實業有
    限公司（下稱晁豐公司）之股東，但晁豐公司之業務均由被
    告乙○○在掌控及執行。詎乙○○竟意圖為自己不法之所有
    ，欲詐取其他股東丙○○之股份，於九十七年六月一日至臺
    北縣永和市○○路甲○○之住處，召集自訴人丙○○、自訴
    人之父丁○○及案外人甲○○，向三人詐稱：願以新臺幣（
    下同）五百萬元購買自訴人丙○○之四百萬股股權，以五百
    萬元購買甲○○之三百萬股股權云云，自訴人不疑有詐，同
    意出售，雙方約定買賣契約簽訂時，被告乙○○給付現金新
    臺幣一百零四萬元，其餘三百九十六萬，分十二期，每期三
    十三萬元，於每月十日支付，自訴人要求分期款部分，被告
    乙○○應簽發十二張分期支票一次支付，被告乙○○則以手
    邊支票不夠，嗣後再簽發交付。自訴人原以股權過戶登記尚
    須股東簽立同意書，被告乙○○要求自訴人簽署同意書時，
    還可以要求被告交付支票作對待給付，因而未堅持。詎被告
    乙○○僅於簽約時給付自訴人丙○○一百零四萬元，經自訴
    人一再催請，均拒絕再簽發分期支票給自訴人。其間自訴人
    於九十七年六月二十四日向經濟部中部辦公室查詢晁豐公司
    登記資料時，發現自訴人之公司股權已被移轉至被告乙○○
    之女兒楊詩惠名下，而申請文件所附股權轉讓同意書上「丙○○」之簽名係被偽造。被告得手後，竟委託律師於九十七
    年七月十四日以宏律字第九七００七００一四０號律師函表
    示自訴人要求給付價金及支票為無理由，暗示可能不給付價
    金。九十七年八月十日、九月十日第一期、第二期分期款到
    期，被告乙○○果然拒絕付款。至此自訴人方知被告乃存心
    詐欺，早有不法所有之意圖，因認被告乙○○涉犯刑法第二
    百十六條、第二百十條之行使偽造私文書罪嫌及同法第三百
    三十九條第二項之詐欺得利罪嫌云云。
二、自訴人認被告涉有上揭罪嫌，係以晁豐公司原公司登記文件
    、股權讓渡契約書、公司變更登記申請文件及股權轉讓同意
    書、乙○○委託律師於九十七年七月十四日所發宏律字第九
    七００七００一四０號律師函等影本資為論據。
三、按犯罪事實應依證據認定之，無證據不得認定犯罪事實；又
    不能證明被告犯罪者，即應諭知無罪之判決，刑事訴訟法第
    一百五十四條第二項、第三百零一條第一項分別定有明文。
    次按認定不利於被告之事實，須依積極證據，苟積極證據不
    足為不利於被告事實之認定時，即應為有利於被告之認定，
    更不必有何有利之證據。又認定犯罪事實所憑之證據，雖不
    以直接證據為限，間接證據亦包括在內，然而無論直接或間
    接證據，其為訴訟上之證明，須達於通常一般人均不致有所
    懷疑，而得確信其為真實之程度，始得據為有罪之認定，最
    高法院三十年上字第八一六號及七十六年臺上字第四九八六
    號判例意旨可資參照。
四、訊據被告堅決否認有何詐欺、行使偽造私文書等犯行，辯稱
    ：當時自訴人丙○○是晁豐公司登記負責人，他答應說從八
    月以後把支票轉讓給伊，因為支票是公司抬頭，負責人變更
    之後，就可以開十二張支票給他，伊與自訴人間實際合夥是
    丙○○父親居多，股權轉讓同意書上的簽名是他簽的，而且
    讓渡的時候，甲○○也在場，甲○○也同時簽名，他簽了二
    次名字，公司廠房的土地本來是租的，自訴人父親把土地偷
    偷買起來，他說要續租給伊，這也是條件之一，當自訴人父
    親三張支票領到之後，所有的資料都不移交、不點交，所以
    這期間伊與自訴人就有律師函往來，希望自訴人能夠來協調
    、確認，但他都不接電話，避不見面，後來伊因為自訴人有
    簽股東同意讓渡書，甲○○也簽了二次，伊交給會計師後，
    也順利辦理，公司支票必須變更負責人，但自訴人沒有變更
    ，還把支票塗銷，自訴人也沒有把公司帳、會計帳交出來，
    當時公司虧損三百多萬元，當時伊已支付一年的租金及押金
    ，後來有一家大學城公司說這土地已經為其所有，伊要求要
    把合約交出來，對方也沒有拿出來等語。經查：
（一）被告涉犯詐欺得利罪部分：
    1.自訴人以被告向其佯稱願以五百萬元購買晁豐公司四百萬
      股股權，結果僅給付頭期款一百零四萬元後，剩餘尾款部
      分均未依約履行等情，而認被告自始即有詐欺之意圖，惟
      依證人甲○○於本院審理時具結證稱：九十七年六月一日
      乙○○以五百萬元購買丙○○晁豐實業有限公司股權，當
      時伊有在現場，乙○○說他願意出五百萬元，但他沒有那
      麼多錢，希望給付一百零幾萬元，剩下的錢分十二期給付
      ，而自訴人有同意，而其股權在被告付一百零幾萬元後就
      可以先過戶，因為這樣才能處理公司的事情，在過戶時，
      公司要提供他需要的證件要給他，才能辦理過戶，當場他
      沒有支票，要等公司過戶完，申請到支票才能開給自訴人
      ，被告及自訴人在伊那裡簽買賣合約的時候，沒有講乙○○的支票要在哪天交給自訴人，乙○○說希望公司的支票
      轉到他名下，負責人變更為他之後，才開出來，伊有看見
      被告當時有交付一百零幾萬元的股權讓渡頭期款，及丙○○父子代墊公司的錢一百九十幾萬元，共有三張支票，還
      有四萬元現金，這些支票之性質，伊有聽到，一張是股權
      ，股權共一百零四萬元，一張九十幾萬元是幫公司代墊的
      錢，被告要還給他，還有一張一百萬元，是因為公司欠錢
      ，丁○○幫公司向外面調錢，這一百萬元要還他，當時雙
      方在談股權讓渡時，有談到自訴人丙○○要配合辦理過戶
      等語（見本院九十七年十二月三日審判筆錄）。
    2.並參酌證人丁○○於本院審理時具結證稱：伊和自訴人丙○○有領到三張支票及四萬元現金，股權金額是一百萬元
      ，四萬元是現金，有一張一百萬元是當初他跟伊說公司不
      夠錢，叫伊去向朋友調錢還給伊的，另九十幾萬元是伊幫
      公司代墊的，他還給伊的，六月一日那張一百萬元是自訴
      人丙○○拿的，六月九日給自訴人四萬元現金，另支票是
      事後再拿給伊的，不是當天拿的，一百零四萬元領到後，
      就是要把股權轉給乙○○，自訴人有要配合把公司負責人
      變更為乙○○，乙○○說公司變更好之後，他拿到支票才
      要開，八月十日開始要開十二張，當時他有六張自己三立
      環保有限公司之支票，但是他說他要用，所以沒有向他拿
      等語（見本院九十七年十二月三日審判筆錄）。由證人甲○○、丁○○之上開證述可知，被告在給付股權讓渡金之
      頭期款一百零四萬元時，自訴人即有配合被告辦理股權轉
      讓手續之義務，至於餘款部分之繳付，須待被告完成公司
      負責人之登記，始再以晁豐公司之支票支付，此亦與被告
      及自訴人於九十七年六月一日雙方所簽立之股權讓渡契約
      第三點記載「自簽約日起，晁豐實業有限公司百分之三十
      權利義務，均由乙方（即乙○○）為法定自然持有之身分
      。」等情相符，是自訴人指稱其得以簽署同意書作為要求
      被告交付支票等語，已與當初協議之約定有所矛盾，亦即
      被告本得要求自訴人先行轉讓股權，而以後續自訴人配合
      辦理公司相關過戶事宜，作為其日後分期給付尾款之履行
      條件，因此事後不論何種緣故造成自訴人未配合辦理，而
      使被告未交付尾款，然此乃雙方協議之當然結果，尚難認
      此要求自訴人先行轉讓股權之行為，係被告實施詐欺之手
      段。況倘如被告自始即有詐欺之犯意，又何須額外承擔無
      關自訴人股權轉讓之債務，反多支付一百九十一萬餘元予
      自訴人之父親？本件自訴人所訴之事實，尚無法認定被告
      有何不法之意圖及施用詐術之手段。
（二）被告涉犯行使偽造私文書罪部分：
      自訴人另舉晁豐實業有限公司股東同意書（下稱自證三同
      意書）上「丙○○」之署名係遭人偽造為證，而認被告涉
      犯偽造私文書罪嫌，惟觀諸卷附由被告所提出之晁豐實業
      有限公司股東同意書（下稱被證五同意書）所示，二者內
      容不同之處，僅在於自訴人提出之同意書僅增列『本公司
      經全體股東同意擬遷址至苗栗縣竹南鎮○○里○○鄰○○
      路五四二號』乙項，其餘有關自訴人股權轉讓等事項均屬
      相同，再參以證人甲○○於本院審理時具結證稱：伊有簽
      過被證五同意書，而自證三同意書上之署名不是伊簽的，
      但伊有簽過相同內容之同意書，伊如果有簽，自訴人應該
      也有簽，當初因為同意書內容有修正過，所以又重新改過
      ，第一張作廢，所以要簽第二張才能辦理過戶等語（見本
      院九十七年十二月三日審判筆錄），足認自訴人非但在第
      一次之同意書上有簽署同意書（即被證五同意書），之後
      在另一份與自訴三同意書有同一內容之同意書內亦有簽名
      甚明，則在自訴人均有簽名同意之情況下，被告為何甘冒
      觸法之風險，且耗時費力地偽造另一份同意書，實有違常
      理。此外，縱使自證三同意書內「丙○○」之署名，確實
      並非由自訴人本人所簽立，但該文件究竟如何認定是由被
      告偽造，而非其他公司股東，或由其他第三人所為之，就
      此偽造文書與被告中間之關聯性，自訴人並未提出其他積
      極證據可供本院查證，故自訴人所指被告涉犯刑法第二百
      十六條、第二百十條之行使偽造私文書罪，亦不足採。
五、綜上所述，依自訴人所舉證據方法尚無法使本院達於確信被
    告有詐欺得利、行使偽造私文書等犯罪行為。此外，復查無
    其他積極證據足證被告有何自訴人所指犯行，本件純係公司
    股權買賣之民事糾葛，自訴人所舉證據既不能證明被告犯罪
    ，揆諸首揭說明，應諭知被告無罪之判決。
據上論斷，應依刑事訴訟法第三百四十三條、第三百零一條第一
項，判決如主文。
中    華    民    國    98    年    3     月    4     日
                  刑事第五庭審判長法  官  胡堅勤
                                  法  官  林家賢
                                  法  官  盧軍傑
上列正本證明與原本無異。
如不服本判決，應於判決送達後10日內敘明上訴理由，向本院提
出上訴狀 (應附繕本) ，上訴於臺灣高等法院。其未敘述上訴理
由者，應於上訴期間屆滿後20日內向本院補提理由書「切勿逕送
上級法院」。
                                  書記官  梁宜庭
中    華    民    國    98    年    3     月    4     日


司法院資訊處製作；財團法人民間司法改革基金會備份。
